【裁判字號】    97,訴,2088
【裁判日期】    970714
【裁判案由】    偽造文書
【裁判全文】
臺灣臺中地方法院刑事判決              97年度訴字第2088號
公  訴  人  臺灣臺中地方法院檢察署檢察官
被      告  甲○○
選任辯護人  常照倫律師
被      告  丁○○
選任辯護人  黃鼎鈞律師
            陳銘傑律師
被      告  丙○○
上列被告等因偽造文書案件，經檢察官提起公訴（97年度偵續一
字第9號、97年度偵續字第90號），本院判決如下：
    主    文
甲○○、丁○○、丙○○均無罪。
    理    由
一、公訴意旨略以：緣告訴人戊○於民國九十一年六月間，為臺
    中市西屯區何南里第十七屆里長候選人黃洲堯之助選員，並
    為何南里之守望相助隊員。而同為第十七屆里長候選人之被
    告甲○○為現任之里長，並擔任守望相助隊之主任委員，因
    告訴人認被告甲○○於擔任主任委員期間，財務從來不公開
    ，且守望相助隊之帳務係由被告甲○○之配偶掌管，其他守
    望相助隊隊員亦曾多次要求將財務公開，因認被告甲○○有
    虧職守，告訴人即在黃堯洲之競選總部，製作「何南里民，
    小心江Ａ光，守望相助隊主任委員─里長本人、財務會計─
    里長夫人真的可以嗎」之文宣，惟嗣遭被告甲○○以告訴人
    違反公職人員選舉罷免法之規定，向臺灣臺中地方法院檢察
    署提出告訴，經起訴後，並由本院判決有罪，經告訴人上訴
    後，由臺灣高等法院臺中分院以九十二年度選上訴字第七八
    ０號案件審理（嗣告訴人前揭違反公職人員選舉罷免法之案
    件，業經臺灣高等法院臺中分院以九十五年度重選上更（三
    ）字第二九號判處有期徒刑三月，經上訴後由最高法院以九
    十六年度臺上字二一九三號判決駁回上訴確定）。詎被告甲○○與丙○○、丁○○及曾慶記（已歿，並已另經臺灣臺中
    地方法院檢察署檢察官以九十三年度偵字第一六一二五號為
    不起訴處分確定），均明知臺中市西屯區何南里之常年守望
    相助隊，先後於八十九年三月十六日、九十年二月八日及九
    十年七月二十一日，分別在臺中市之通豪大飯店、全國大飯
    店及天地福海鮮餐廳之聚會，均僅係餐會，未經全體出席隊
    員無異議通過守望相助隊之八十八年度至九十年度之經費收
    支表，竟共同基於偽造文書，而偽造證據之犯意聯絡，由被
    告甲○○、乙○○偽造內容不實之何南里守望相助隊之【八
    十八年度至九十年度之經費收支表】，並由被告丁○○、丙○○等人，偽造守望相助隊於八十九年三月十六日（主持人
    ：甲○○、紀錄：丁○○、紀錄聯署人：曾慶記）、九十年
    二月八日（主持人：甲○○、紀錄聯署人：曾慶記）及九十
    年七月二十一日之會議紀錄（主持人：甲○○、紀錄：丙○○）（即虛偽記載上開守望相助隊之聚會，有經全體出席隊
    員審核通過前揭經費收支表，且紀錄人記載為丁○○、丙○○、曾慶記等人）。嗣被告甲○○再於九十二年八月六日前
    開九十二年度選上訴字第七八０號案件審理時，提出上揭偽
    造之會議紀錄及經費收支表，據以為其主張之有利證據，致
    生損害於告訴人及何南里之守望相助隊之會議紀錄、決議審
    核之正確性。因認被告甲○○、丁○○、丙○○共同涉犯刑
    法第二百十條、第二百十六條之行使偽造私文書罪嫌。
二、按犯罪事實應依證據認定之，無證據不得認定犯罪事實。又
    不能證明被告犯罪者，應諭知無罪之判決，刑事訴訟法第一
    百五十四條第二項、第三百零一條第一項分別定有明文。又
    認定不利於被告之事實，須依積極證據，苟積極證據不足為
    不利於被告事實之認定時，即應為有利於被告之認定，更不
    必有何有利之證據。另按事實之認定，應憑證據，如未能發
    現相當證據，或證據不足以證明，自不能以推測或擬制之方
    法，以為裁判基礎；又認定犯罪事實，所憑之證據，雖不以
    直接證據為限，間接證據亦包括在內，然無論直接或間接證
    據，其為訴訟上之證明，須於通常一般之人均不致於有所懷
    疑，而得確信其為真實之程度者，始得據之為有罪之認定，
    倘其證明尚未達到此一程度，而有合理性懷疑之存在時，即
    無從為有罪之認定。再按告訴人之告訴，係以使被告受刑事
    追訴為目的，其指訴是否與事實相符，仍應調查其他證據，
    以資審認，必被害人所述被害情形，無瑕疵可指，且就其他
    方面調查，又與事實相符，始足據為有罪判決之基礎，最高
    法院三十年上字第八一六號判例、四十年臺上字第八六號判
    例、三十年上字第一八三一號判例、七十六年臺上字第四九
    八六號判例及八十一年度臺上字第三五三九號判決分別著有
    明文可資參照。又刑事訴訟法第一百六十一條已於九十一年
    二月八日修正公布，其第一項規定：檢察官就被告犯罪事實
    ，應負舉證責任，並指出證明之方法。因此，檢察官對於起
    訴之犯罪事實，應負提出證據及說服之實質舉證責任。倘其
    所提出之證據，不足為被告有罪之積極證明，或其指出證明
    之方法，無從說服法院以形成被告有罪之心證，基於無罪推
    定之原則，自應為被告無罪判決之諭知（最高法院九十二年
    臺上字第一二八號判例參照）。
三、公訴意旨認被告甲○○、丁○○、丙○○共同涉犯刑法第二
    百十條、第二百十六條之行使偽造私文書罪嫌，主要係以告
    訴人戊○之指訴、證人黃洲堯、賴燿淙、蘇坤銘、楊昆城偵
    查中之證述、證人楊昆城、何茂林、賴燿淙、董鳴島在臺灣
    高等法院臺中分院九十三年選上更（一）字第二三號、九十
    五年選上更（三）字第二九號案件審理中之證述及臺中市西
    屯區何南里守望相助隊八十九年三月十六日聯誼餐會出席簽
    到簿一份、臺中市西屯區何南里常年守望相助隊九十年二月
    八日新春聯誼餐會出席簽到簿影本一份、臺中市西屯區何南
    里常年守望相助隊九十年七月二十一日夏季聯誼餐會出席簽
    到簿影本一份、臺中市西屯區何南里守望相助隊八十九年三
    月十六日、九十年二月八日、九十年七月二十一日會議紀錄
    影本各一份、臺中市西屯區何南里守望相助隊八十八年十一
    月二十三日至十二月二十三日、九十年一月一日至六月三十
    日經費支出明細表各一份、邀請函影本一份、臺中市西屯區
    何南里辦公室九十年二月五日、九十年七月四日、九十一年
    七月九日、九十二年三月十日、九十二年四月二十五日、九
    十二年九月十八日、九十二年六月二十日函、何南里辦公室
    九十二年四月二十五日、九十二年九月十八日開會通知等相
    關證據為其論據。訊據被告甲○○、丁○○、丙○○固坦承
    確有製作守望相助隊於八十九年三月十六日（主持人：甲○○、紀錄：丁○○、紀錄聯署人：曾慶記）、九十年二月八
    日（主持人：甲○○、紀錄聯署人：曾慶記）及九十年七月
    二十一日之會議紀錄（主持人：甲○○、紀錄：丙○○），
    然均堅決否認有何上開犯行，辯稱：當時係開會兼餐會，經
    費收支表及會議紀錄內容並無不實之情形等語。
四、按刑法第二百十條之偽造私文書罪，係以無製作權之人假冒
    他人名義製作文書為要件，如以自己名義作成之文書，縱令
    內容不實，除合於業務登載不實之要件，得論以刑法第二百
    十五條之罪名外，尚難論以偽造私文書罪。查股東會或董事
    會之會議紀錄，乃公司之股東或董事開會時，由記錄人員依
    照決議內容作成之文書，若非記錄人員假冒他人名義製作該
    會議紀錄，固得成立偽造私文書罪；倘該負責記錄之人員係
    以自己之名義作成，縱令內容不實，亦無從成立偽造私文書
    罪（九十年度臺上字第一七三０號判決意旨參照）。查本案
    中之臺中市西屯區何南里守望相助隊八十八年度至九十年度
    之經費收支表及該隊八十九年三月十六日、九十年二月八日
    、九十年七月二十一日會議紀錄影本各一份，分別係以被告
    甲○○、丁○○、丙○○自己名義所製作，並非係無製作權
    之人假冒他人名義製作之文書，是公訴人認被告甲○○、丁○○、丙○○分別涉犯刑法第二百十條、第二百十六條之行
    使偽造私文書罪嫌，容有誤會。
五、至公訴人雖認被告甲○○涉嫌偽造內容不實之臺中市西屯區
    何南里守望相助隊八十八年度至九十年度之經費收支表，然
    查公訴人對於上開經費收支表究竟何處係屬不實？為何係屬
    不實？真實情形為何？並未提出任何證據加以證明，其此部
    分認定，尚嫌無據。再按刑法第二百十五條所謂業務上作成
    之文書，係指從事業務之人，本於業務上作成之文書者而言
    ；又刑法第二百十五條所謂「業務上作成之文書」以文書之
    作成與其業務有密切關係，非執行業務即不能作成該文書者
    ，始屬之（最高法院四十七年臺上字第五一五號判例意旨及
    最高法院六十四年度第三次刑庭庭推總會議決議內容參照）
    ；另刑法第二百十五條從事業務者登載不實罪，係以從事業
    務之人，明知為不實之事項，而登載於其業務上作成之文書
    ，足以生損害於公眾或他人者，為構成要件。故苟非從事該
    項業務之人，即無成立該罪之餘地（最高法院八十四年度臺
    上字第五八七四號判決意旨參照）。查細觀卷附臺中市加強
    推行區里守望相助工作實施計畫，其推行項目，分別為(一)防
    止搶劫、竊盜案件發生。(二)提供犯罪情資，協助警力維護治
    安。(三)防患火災、水災、震災及協助災害之搶救。(四)救助急
    難發揮急公好義精神。(五)共同維護環境整潔，並防止公害發
    生。(六)化解糾紛，促進地方團結和諧。(七)發揮敬老慈幼，表
    彰好人好事。(八)舉辦里民聯誼活動。(九)其他互助服務事項等
    九項，有上開實施計畫第三條可參，則臺中市西屯區何南里
    常年守望相助隊先後於八十九年三月十六日、九十年二月八
    日及九十年七月二十一日，分別在臺中市之通豪大飯店、全
    國大飯店及天地福海鮮餐廳之聚會，所製作之紀錄，已難認
    為係臺中市西屯區何南里之常年守望相助隊非執行業務即不
    能作成之業務上作成之文書；再參以被告甲○○於本院審理
    時陳稱：「（紀錄連署人是何意？）丁○○他們因為坐的比
    較近，這些紀錄我會一條一條唸給他們聽，所以請他們連署
    ，因為蘇坤銘半途離開，所以我會請幾位有聽到我說話內容
    的人士來確認，會議紀錄應該是蘇坤銘做的，因推行委員會
    實施辦法有規定里幹事就是總幹事，一切該做的他都要督導
    ，所以照理說會議紀錄要蘇坤銘製作，因簽到單表格也是他
    帶來的，每次會議他都有到場，因為照理說里幹事每次會議
    餐會都要到，不然區長來時，如里幹事沒到，區長會罵。」
    、「（向來何南里之守望相助隊任何會議都是里幹事要到？
    ）是的，因他要行文區公所及臺中市政府，會議紀錄按照臺
    中市加強推行區里守望相助工作實施計畫第四條第二項第一
    點第三小目規定里幹事要到，這三次會議紀錄如有送去區公
    所核備的話，蘇坤銘就會有看到。這三次會議都是我自己打
    好後，再逐條與被告確認確實有這些內容後再請他們簽名蓋
    章的。」等語，核與被告丁○○於本院準備程序時陳稱：「
    （那天是否你記錄？）當天主席甲○○說，因為里幹事未到
    ，要叫我當紀錄。那次是每季一次的餐會。」等語；被告丙○○於本院審理時陳稱：「九十年七月二十一日天地福餐廳
    的會議是我擔任紀錄，是有人打好之後給我在紀錄欄簽名並
    蓋章的，因里幹事沒有到，所以甲○○里長叫我在紀錄欄簽
    名、蓋章，何人繕打的我不知道，但是是甲○○拿給我簽名
    蓋章的，會議內容我沒有看過，因這只是要報區公所報備的
    ，我聽說是這樣，里長也這麼說。」等語相符，而上開實施
    計畫第四條第二項第一點第三小目亦規定「以里為組織單位
    ，每里成立一個守望相助推行委員會（以下簡稱推行委員會
    ），為因地制宜，亦得視巡邏區域面積大小，以相鄰二至三
    里聯合成立一個推行委員會，負責有關守望相助工作之策劃
    、推行、輔導、聯繫、協調及宣導事項，其設立並依下列規
    定辦理：(3)推行委員會設主任委員一人，以里長擔任之，委
    員中若有數位里長者，則由里長相互推選一人為主任委員，
    設副主任委員一人，由主任委員就委員中遴選擔任，襄助主
    任委員綜理一切會務，並得於主任委員無法視事時，暫代主
    任委員執行職務；另置總幹事一人，由里幹事兼任之，辦理
    一切行政事務及執行委員會議之決議事項，並與警勤區佐警
    共同輔導守望相助隊之成立。」等內容甚明，則縱認臺中市
    西屯區何南里常年守望相助隊先後於八十九年三月十六日、
    九十年二月八日及九十年七月二十一日，分別在臺中市之通
    豪大飯店、全國大飯店及天地福海鮮餐廳之聚會，所製作之
    紀錄，係臺中市西屯區何南里常年守望相助隊非執行業務即
    不能作成之業務上作成之文書，則負責該項業務之人亦為里
    幹事蘇坤銘，並非單純擔任守望相助隊隊員之被告丁○○、
    丙○○。從而，前揭臺中市西屯區何南里常年守望相助隊八
    十八年度至九十年度之經費收支表，既無證據證明其內容有
    何虛偽不實之處；另上開臺中市西屯區何南里常年守望相助
    隊先後於八十九年三月十六日、九十年二月八日及九十年七
    月二十一日所製作會議紀錄，復非被告丁○○、丙○○業務
    上作成之文書，則本案亦無再行審究被告甲○○、丁○○、
    丙○○是否另可能涉犯刑法第二百十六條、第二百十五條之
    罪之餘地。
六、綜上所述，本案顯缺乏足以證明被告甲○○、丁○○、丙○○有共同行使偽造私文書之犯罪證據，此外復查無其他積極
    證據足資認定被告三人有何公訴人所指之此部分犯行，揆諸
    首揭法條及裁判意旨，應認不能證明被告三人犯罪，依法應
    為被告三人無罪之諭知。至被告甲○○選任辯護人雖另請求
    本院傳訊證人乙○○，然本件事證已明，有如前述，本院認
    為無再行傳訊證人乙○○之必要，附此敘明。
據上論斷，應依刑事訴訟法第三百零一條第一項，判決如主文。
中    華    民    國    97    年    7     月    14    日
                  刑事第十庭    審判長法  官  賴妙雲
                                      法  官  黃家慧
                                      法  官  黃炫中
上正本證明與原本無異。
如不服本判決，應於收受送達後10日內向本院提出上訴書狀（應
敘述具體理由並附繕本）。
上訴書狀如未敘述理由，應於上訴期間屆滿後20日內補提理由書
於本院。
                                      書記官  黃珮華
中    華    民    國    97    年    7     月    14    日


司法院資訊處製作；財團法人民間司法改革基金會備份。
